臺灣新北地方法院民事裁定
111年度消債抗字第36號
抗  告  人
即  債務人  李智偉
代  理  人  李偉誌律師（法扶律師）
上列抗告人因消費者債務清理條例聲請更生事件，對於中華民國
111 年8 月18日本院111 年度消債更字第223 號裁定提起抗告，
本院裁定如下：
    主  文
原裁定廢棄。
抗告人李智偉自中華民國一一一年十一月二十五日上午十時起開
始更生程序。
命司法事務官進行本件更生程序。
    理  由
一、抗告人抗告意旨略以：
　㈠按98年第1 期民事業務研究會第26號法律問題參照，抗告人
    原於世界健身事業有限公司擔任健身教練，惟民國106 年底
    因中風導致肢體右側偏癱，休養半年後仍無法回復正常工作
    而離職，此有病歷紀錄、重度身心障礙手冊（第4 類、第7
    類）及勞保投保明細表可稽，堪信其確因中風致左側肢體受
    損而影響工作能力，現為重度身心障礙者，無法清償債務應
    非可歸責於債務人之事由，原裁定認抗告人並無「不可歸責
    於己之事由致履行有困難」情事，顯有違誤。
　㈡次按消費者債務清理條例（下稱消債條例）第46條第3 款規
    定、立法意旨參照，抗告人現雖無工作，但未來亦尋找正職
    工作，並以工作收入清償債務，況抗告人原已找到台大醫院
    的身心障礙名額工作，但因母親也不幸罹病於111 年2 月開
    刀住院，為照料母親而忍痛放棄工作機會。抗告人依消債條
    例第64條之2 規定，以居住地即新北市之最低生活費1.2倍
    即新臺幣（下同）18,960元列載其必要生活支出，於法並無
    違誤；原審法院詢問其收支情形時，答覆僅從事蝦皮拍賣業
    務每月收入約4,000 元、領取政府身心障礙補助5,065 元，
    收入低於居住地最低生活費，目前依靠父親協助支應不足生
    活費用及還款等語，並無何虛偽或拒絕回覆之情形。抗告人
    每月收入僅約9,065 元，其餘開支仰賴父親支援，故不論生
    活費用係依消債條例第64條之2 規定或依實際收入列載，收
    支餘額最終均為0 元，未改變抗告人不足以清償其債務之情
    形，故無造成債權人之損害，亦無有失公平之情形。是以，
    抗告人已據實說明收入及支出情形，若認不得以居住地最低
    生活費計算必要生活費用，原審得逕依抗告人陳述及卷證資
    料認定近2 年内收入、支出之數額，確認是否符合不能清償
    或不能清償之虞之要件，詎原審捨此不為，未於訊問程序進
    一步詢問及闡明，遽以此裁定駁回，顯屬速斷。
　㈢原裁定認為借款與手術時間點不符，惟相關借款均在111 年2
     月，而病患家屬於手術前先行籌措醫療費，並無違社會常
    情；抗告人雖無正職工作，無力扶養父母，但主動陳報近2 
    年中國信託帳戶完整明細，並具體陳述相關款項入帳緣由，
    無任何隱瞞收入或虛偽情形，詎原裁定徒以抗告人無正職工
    作，仰賴父親支應生活費，故無法負擔扶養費用，顯屬速斷
    。抗告人106 年底中風左側肢體偏癱致工作能力受損，無法
    從事體力勞動工作，其清償債務能力因病情產生重大影響，
    抗告人雖得向親友借款，終究不是穩定來源，僅係挖東牆補
    西牆，最終仍須償還於親友，自不能因抗告人得向親友周轉
    ，便驟然認定抗告人償債能力無虞。另抗告人於母親手術住
    院後在旁照護陪伴，旨在確保母親術後免因日常作息不慎發
    生意外，故無從推認抗告人仍有清償債務之勞力(技術)。是
    以，原裁定以債務人周轉及術後陪伴母親等情，認定債務人
    有償債能力，亦有違誤。
　㈣抗告人111 年5 月31日民事陳報狀中主動表示有使用郵局帳
    戶，惟因申請尚需時日，故無法隨同一併陳報；111 年6 月
    29日以民事陳報二狀提出郵局帳戶交易明細，故原裁定稱抗
    告人未陳報郵局資料，顯有違誤。再者，原審於訊問程序中
    僅針對抗告人中國信託帳戶予以詢問，抗告人均已提出相關
    說明，原審未針對郵局帳戶部分進行詢問，致抗告人無從對
    此表示意見，原裁定逕作為指摘抗告人未盡協力義務之事由
    ，亦顯速斷。至於原裁定所指抗告人郵局帳戶入帳之款項，
    皆為抗告人因入不敷出，向第三人黃佳雯所為之周轉；其餘
    款項指摘則為政府各該年度政策補助下常人會採取之行為，
    且其數額非鉅，無構成隱匿收入或財產，更不致對債權人造
    成重大影響。
　㈤綜上，原裁定多有違誤之處，抗告人實有利用消債條例更生
    程序以重建其經濟生活之必要，原裁定駁回其更生之聲請，
    適用法規顯有錯誤，聲明：原裁定廢棄等語。
二、按債務人不能清償債務或有不能清償之虞者，得依本條例所
    定更生或清算程序，清理其債務。債務人無擔保或無優先權
    之債務總額未逾1,200 萬元者，於法院裁定開始清算程序或
    宣告破產前，得向法院聲請更生。債務人對於金融機構負債
    務者，在聲請更生或清算前，應向最大債權金融機構請求協
    商債務清償方案，或向其住、居所地之法院或鄉、鎮、市、
    區調解委員會聲請債務清理之調解。協商或調解成立者，債
    務人不得聲請更生或清算。但因不可歸責於己之事由，致履
    行有困難者，不在此限。消債條例第3 條、第42條第1 項、
    第151 條第1 項、第7 項定有明文。次按法院開始更生程序
    之裁定，應載明其年、月、日、時，並即時發生效力。法院
    裁定開始更生或清算程序後，得命司法事務官進行更生或清
    算程序。消債條例第45條第1 項、第16條第1 項前段定有明
    文。
三、經查：
  ㈠抗告人毀諾是否符合不可歸責於己之事由：
　⒈按消債條例第151 條第7 項但書規定「因不可歸責於己之事
    由，致履行顯有重大困難」，並未附加「不可預見」之要件
    ，亦即該事由並不以債務人「不可預見」為必要。該項但書
    規定情形，僅須於法院就更生或清算之聲請為裁判時存在即
    可，不以協商成立後始發生者為限，並與債務人於協商時能
    否預見無關。債務人於協商時縱未詳加思考、正確判斷，或
    可預見將來履行可能有重大困難而仍冒然簽約成立協商，亦
    不能據此即認其履行顯有重大困難係可歸責於債務人（司法
    院98年第1 期民事業務研究會第24號司法院民事廳消費者債
    務清理條例法律問題研審小組意見參照）。
　⒉原裁定以抗告人16歲時即未控制高血壓，嗣仍擔任健身教練
    ，至110 年8 月30日始經鑑定有重度身心障礙，且106 年4 
    月1 日至107 年3 月1 日間，仍有投保薪資紀錄等情，難遽
    認其有「不可歸責於己之事由致履行有困難」；惟查，抗告
    人主張於106 年12月19日中風急診住院，並因中風致左半側
    肢體偏癱，致影響其工作能力，休養半年後仍無法回復正常
    工作而離職，迄今仍未能找到正職工作，僅有經營蝦皮拍賣
    轉售業務，每月淨收約4,000 元左右，及領取政府身心障礙
    補助5,065 元，收入不足以負擔生活費及還款而毀諾等情，
    業經抗告人於原審提出住院病歷紀錄、重度身心障礙手冊、
    蝦皮拍賣紀錄、收支表、勞工保險被保險人投保資料表在卷
    可稽，堪信其所述無法負擔協商款項之情節為真。
　⒊準此，依前開民事業務研究會意見之結論，抗告人因工作能
    力減損，致收入不足以支應協商金額而毀諾，自屬不可歸責
    於己之事由。
　㈡抗告人是否符合「有不能清償債務或有不能清償之虞」之要
    件：　
　⒈本院審酌抗告人名下並無恆產，僅有普通重型機車乙輛，無
    擔保或無優先權之債務總額達1,089,641 元，目前從事蝦皮
    拍賣轉售業務，每月淨收約4,000 元左右，加計政府身心障
    礙補助5,065 元，每月可得收入約9,065 元（計算式：4,00
    0＋5,065）等情，業據抗告人提出全國財產稅總歸戶財產查
    詢清單、勞工保險被保險人投保資料表、重度身心障礙手冊
    、蝦皮網店收支表、台新銀行帳戶明細、郵局歷史交易清單
    為證，堪信抗告人所稱之工作及每月可得收入之數額為真，
    應為可採；另抗告人表示依111 年度新北市公告之每人每月
    最低生活費標準15,800元乘以1.2 倍即18,960元，計算其個
    人之每月必要生活支出部分，核與消債條例第64之2 條所定
    債務人必要生活費用數額相當，未逾一般人生活開銷之程度
    ，應為可採。
　⒉準此，抗告人名下既無恆產，另於評估抗告人之收支狀況及
    被請求清償之債務總額後，認其客觀上可預見係處於通常且
    繼續不能清償之狀態，合於「不能清償債務或有不能清償之
    虞」之要件。
　㈢至於抗告人是否未配合法院為協力行為，經衡酌抗告人早於
    民事陳報狀表示「尚有使用郵局帳戶，因帳戶明細申請需工
    作日，待取得後另行陳報」，復於原裁定審理終結前之111 
    年7 月1 日具狀陳報郵局帳戶交易明細，衡情抗告人應無刻
    意隱瞞或未盡據實報告之協力義務，亦不致構成隱匿收入或
    財產之情事，而欠缺更生真意之情事，附此敘明。　
　㈣從而，抗告人聲請更生，既符合「不可歸責於己之事由，致
    履行有困難者」要件，於衡酌其經濟狀況亦符合有不能清償
    債務之情事，且無擔保或無優先權之債務總額未逾1,200 萬
    元，復查無有消債條例第6 條第3 項、第8 條或第46條各款
    所定駁回更生聲請之事由存在，則抗告人本件更生之聲請，
    於法尚無不合，應予准許；原裁定駁回抗告人之聲請，容有
    未洽，抗告意旨指摘原裁定不當，求予廢棄，為有理由，爰
    由本院將原裁定廢棄，准予抗告人更生之聲請，並命司法事
    務官進行本件更生程序。
四、據上論結，本件抗告為有理由，依消債條例第11條第2 項、
    第15條、第16條第1 項、第45條第1 項、民事訴訟法第492 
    條，裁定如主文。
中　　華　　民　　國　  111   年　　 11 　月　　25　　日
                  民事第六庭  審判長法  官  許瑞東

                                    法  官  陳幽蘭

                                    法　官　宋家瑋
以上正本係照原本作成。
本裁定除有涉及法律見解具有原則上之重要性者外，不得再抗告
；如提起再抗告，應於收受本裁定正本送達後10日內委任律師為
代理人向本院提出再抗告狀，並繳納再抗告費新臺幣1,000 元。
本裁定已於111年11月25日時公告。
中　　華　　民　　國　  111   年　　 11 　月　　25　　日
                                    書記官　張韶安